---
Title: Taller 4
author:  
    - Juan Diego Cuartas Casas, jucuartasc@unal.edu.co
    - Paula Valeria Rivera Duran, priverad@unal.edu.co
    - David Felipe Pinzon Polania, dpinzonpo@unal.edu.co
output:
    github_document:
    highlight: default
    number_sections: yes
    theme: cosmo
---

```{r setup, include=FALSE}
knitr::opts_chunk$set(echo = TRUE)
```

El presente informa la resolución del taller numero 4, Abarcando los conceptos de __Medidas de Tendencia Central__, 
__Medidas de Localización__ y __Medidas de variabilidad__, discutiendo y soluicionando las preguntas asignadas.

## Parte 1.

**Justifique las siguiente afirmaciones**

1. La mitad de las observaciones de una muestra es menor o igual que la media. __Falso__

    La forma en que definimos la media, como la división de la suma total de elementos sobre 
    el numero de estos, no encuentra ninguna relacion que garantice esta condicion para __TODAS__ 
    las situaciones.

    Solamente logra cumplirse cuando los datos se distribuyen de forma simetrica perfectamente; en 
    la gran mayoria de casos reales, los valores forman distribuciones segadas.

Recordemos la ecuacion de la media:

$$ \bar{x} = \frac{\sum_{i=1}^{n} x_i}{n} $$


2. La media de un conjunto de datos es el valor que ocurre con más frecuencia. __FALSO__

    Aunque el valor de la media se acerca más al valor que aparezca con más frecuencia,
    No es cierto que para todos los casos sea exactamente un valor hallado en la muestra.
    La setencia se cumple para la medida de tendencia _MODA_.

3.  La media de una muestra es igual a una de las observaciones de la muestra. __FALSO__

    Bajo la misma logica anterior, la media suele acercarse al valor con máyor frecuencia,  
    pero en la realidad nunca llega a ser exactamente el mismo numero, debido a que 
    habrán puntos disperos con respecto a este, causando que se desplace.

4. Es preferible utilizar un instrumento de medición que genere observaciones con una desviación estándar grande. __FALSO__

    Definimos la desviacion estandar como la dispersión en general que 
    tienen todos los valores con respecto a su media. Una gran magnitud conllevaria 
    a una dispersión de valores muy grande, diferentes al promedio.

    El ideal buscado en las herramientas es la precisión, por lo que la repetitibilidad
    de la muestra debe desviarse lo más minimo posible con respecto al promedio.


5. Por lo general, la media y la mediana de un conjunto de datos son valores muy similares.__Verdadero__
    
    Las tendencias como la mediana responden a variables medidas en una escala ordinal,
    de forma que a partir de un orden y una cantidad fija, logramos encontrar el valor medio,
    de donde tienden a acercarse más los valores, causando que se acerque a su vez el promedio.

## Parte 2

- Complete la tabla

A partir del contexto junto con los datos entregados, buscamos analizar las medidas
de localización de dos categorias, y a su vez compararlas, de forma que podamos refutar
la hipotesis de que la emisión de particulas es mayor a grandes altitudes.

| Altitud | $n$ | Mín. | Cuar. 1 | Cuar. 2 | Cuar. 3 | Máx. | Media   |   DE     |    CV     |
|:-------:|:---:|------|---------|---------|---------|------|---------|----------|-----------|
| Baja    | 138 | 0.25 | 1.4725  |  3.18   |  5.265  |11.23 |3.714565 | 2.55804  | 0.6886513 |
| Ala     | 62  | 1.11 | 3.4875  |  5.75   |  7.75   |23.38 |6.596452 | 4.518998 | 0.685065  |

Como resolucion, debemos analizar los datos medidos en ambas condiciones.

A partir  de la recolección de datos en R:

```{r, echo = T, eval = F}

datos <- read.table(file = "C:\\Users\\julie\\Unal\\2026-2\\Probabilidad y Estadistica Fundamental\\EP.txt", header =TRUE)
baja <- datos$emision[datos$altitud == 0]
alta <- datos$emision[datos$altitud == 1]

```

logramos obtener:

 - $MIN = 0.25$

 - $Quartil1 = 1.4725$

 - $Quartil2 = 3.18$

 - $Quartil3 = 5.265$

La forma interna que posee R de hallarlos facilmente es, 
ordenarlos de forma tal que, para una categoria especifica, 
hallar el valor _T_ tal que el $25\%$ $50\%$ $75\%$ de los datos se encuentren
por debajo de este dato.

Esto surge a partir de la funcion `quantile(baja, 0.75)` integrada en R

De la misma forma, logramos obtener las medidas de localización de la categoria de altas altitudes.

Principalmente, logramos observar que los rangos en que actuan las mediciones de altas altitudes
es mayor, interpretando que la emisión de particulas en $gr/gal$ de la población es mayor, sin embargo 
dado a que los datos estan dados en contextos diferentes, no se lograria hallar una conclusión culminante,
por lo que se buscó el promedio de ambas categorias, su desviación y , cómo medio de comparación,
el coeficiente de variación de pearson, el cual nos dara las unidades correctas bajo una relación comparable
entre ambas categorias.

Recordando la ecuación de la desviación estandar: 

$$ s = \sqrt{\frac{\sum_{i=1}^{n} (x_i - \bar{x})^2}{n - 1}} $$

utilizamos: 

$$ s_{baja} = \sqrt{\frac{\sum_{i=1}^{n} (x_i - 3.714565)}{137}} $$


$$ s_{baja} = 2.55804$$

Utilizando el mismo razonamiento obtenemos $S_{alta} = 4.518998$

La forma para corroborar estas operaciones surge a partir del uso de la consola:
```r
s_baja <- sd(baja)

s_alta <- sd(alta)

print(s_alta)

print(s_baja)
```


Nuevamente, podria darse a la conclusion que la separación
general entre los datos del promedio se duplica al encontrarnos 
en altitudes altas, sin embargo, como las emisiones promedio
por altitud son diferentes, es conveniente considerar la relacion de 
sus desviaciones con respecto a la media.

La forma de hallar esta relacion surge a partir de el coeficiente de variación de pearson:

$$CV = \frac{s}{\bar{x}} \times 100\%$$

$$CV_{baja} = \frac{2.55804}{3.714565}$$

$$ CV_{baja} = 0.6886513$$

A su vez 

$CV{alta} = \frac{4.158998}{6.596452}$  igual a  $CV{alta} = 0.685065$

Finalmente, bajo condiciones iguales, logramos observar que las variaciones de 
emisión frente al promedio son las mismas, la influencia de los datos segun su escala
se suprimio al realizar los coeficientes de variacion.

Logrando asegurar que el supuesto de que la emisión de particulas es mayor
a grandes altitudes es __FALSA__. 

Logramos observar que la diferencia entre 
ambas altitudes es de $0.0035873$, una diferencia casi imperceptible,
por lo que concluimos que la altitud de un vehiculo no afecta la emisión que 
este provoca.

## Parte 3
Bajo este contexto, se nos ofrecen los datos de los condados estadounidenses, 
junto con un intervalo de la poblacion, hallado en miles.


En este caso, se solicita completar la distribución de frencuencias,
pues al encontrarse los valores medidos ordinalmente, por intervalos, 
es conveniente identificar sus caracteristicas relevantes con mayor 
facilidad y describir su comportamiento de una manera evidente.

| Población (en miles) | No. de condados | Fr. Relativa | Fr.Rel.acumulada | Fr.Abs.acumulada| 
|:--------------------:|:---------------:|:------------:|:----------------:|:---------------:|
| 0.064   - 5.405      | 305             |    0.0994    |     0.0994       |        305      |
| 5.405   - 8.780      | 294             |    0.0958    |     0.1952       |        599      |
| 8.780   - 12.417     | 331             |    0.1078    |     0.303        |        930      |
| 12.417  - 16.384     | 286             |    0.0932    |     0.3962       |        1216     |
| 16.384  - 21.619     | 306             |    0.0997    |     0.4959       |        1522     |
| 21.619  - 28.526     | 273             |    0.0889    |     0.5848       |        1795     |
| 28.526  - 40.342     | 334             |    0.1088    |     0.6936       |        2129     |
| 40.342  - 65.536     | 326             |    0.1062    |     0.7998       |        2455     |
| 65.536  - 131.072    | 290             |    0.0945    |     0.8943       |        2745     |
| 131.072 - 8388.608   | 323             |    0.1052    |     1.0          |        3068     |

Inicialmente identificamos que el primer dato dado corresponde a la frecuencia
absoluta de los datos, pues describe la cantidad de observaciones que hacen parte 
de un intervalo.

Subsecuentemente, logramos hallar el total de condados $\sum_{i=1}^{n} x_i = 3068$
de esta forma, obtenemos las frecuencias relativas de los condados por cada
intervalo de poblacion.

$$ h_j = \frac{nj}{3068}$$ 

A su vez, se obtuvieron las frecuencias acumuladas:

$$ N_j = \sum_{k=1}^{j}(n_k)$$

$$ H_j = \sum_{k=1}^{j}(h_k)$$

A partir de los datos obtenidos, se calcularon las medidas de tendencia central,
para datos agrupados por intervalos .

Debido a que los datos están agrupados por intervalos, debemos obtener una marca de
clase, referencia para operar la frecuencia y obtener un promedio aproximado.

$$ y_j = \frac{l_{j-1}+l_j}{2}$$ donde $l$ es igual al maximo del intervalo.

| Marca de clase |
|:---------------|
|    2.7345      |
|    7.0925      |
|    10.5985     |
|    14.4005     |
|    19.0015     |
|    25.0725     |
|    34.434      |
|    52.939      |
|    98.304      |
|    4259.84     |

A partir de esta referencia logramos obtener:

$$M(y) ≈ \frac{1}{3068} \sum_{j=1}^{m} n_j y_j = \sum_{j=1}^{m} h_j y_j $$

De esta forma se calculo $M = 29.31597$

A su vez se calcula la mediana por intervalos a partir de la ecuacion:

$$ P_{50} \approx l_{k-1} + a_k \left( \frac{0.5n - N_{k-1}}{n_k} \right) $$

La forma para calcular el percentil 50 se obtuvo a partir del total, en el intervalo cuya 
frecuencia acumulada sea mayor o igual a $0.5 * 3068 = 1534$. En este caso se puede observar
que este es el intervalo numero 6. por lo tanto $l_k = 6$ -> 21.619 - 28.526

A su vez identificamos $a_k$ como el desplazamiento en el intervalo

$$a_k = 28.526 - 21.619 = 6.907$$

igualmente $n = 3068$, $N{k-1} =  1522$ , $n_k = 273$

de forma que la funcion final es:

$$ P_{50} \approx 21.619 + 6.907 \left(\frac{0.5*3068 - 1522}{273} \right)$$

de esta forma obtenemos $P_{50} \approx 21.922,6044$

Finalmente, calcumlamos la moda a partir de la formula:

$$ M_d(x) = l_{k-1} + a_k \left( \frac{n_k - n_{k-1}}{2n_k - n_{k-1} - n_{k+1}} \right) $$

observando $l_k$ como el intervalo con mayor frecuencia absoluta, lo encontramos $l_k$ = 28.526 - 40.342
a su vez $a_k = 11.816$ $n_k = 334$, $n_{k-1} = 273$, $n_{k+1} = 326$     

$$ M_d(x) = 28.526 + 11.816 \left( \frac{334 - 273}{2(334) - 273 - 326} \right) $$

a partir de R se obtiene $M_d(x) = 38.97203$

Finalmente, obtenemos una tabla con las medidas de tendencia central
de la muestra dada: 

| Media | Mediana |   Moda  |
|:------|:--------|:--------|
|29.3159| 21.922  |38.97203 |

Como conclusión, se podria notar que el promedio $29.3159$ se encuentra entre el 
intervalo con mayor frecuencia absoluta, siendo congruente con lo esperado.

Además, la mediana se encuentra especificada directamente en el intervalo medio,
y calculada con precisión a partir de la ecuación, en el interior del intervalo.

La moda se encuentra entre el intervalo con mayor frecuencia absoluta.

Se puede observar que las medidas de tendencia central se enceuntran 
muy cercanas entre si, entre dos intervalos seguidos, concluyendo una dispersión pequeña
en la muestra, sin necesidad de calcular la desviación estandar.


## Parte 4

En la sección 4, se nos ofrece como contexto un promedio muestral 
y una desviación en escalas fijas, se busca calcular el mismo sin embargo bajo 
otra escala diferente.

Para esto debemos tener en cuenta las propiedades de el promedio y la desviación
estandar

- Recordemos $M(k_1 + k_2x) = k_1 + k2M(x)$

- A su vez $ s(k_1 X + k_2) = |k_1| \, s(X) 

como al cambiar la escala de celsius a farenheit, variamos la variable
en si, debemos aplicar estas propiedades.

Recuerdese la relación de conversión $^\circ\text{F} = \frac{9}{5}^\circ\text{C} + 32$.

### Conversión a Grados Fahrenheit

* **Promedio muestral:**
  $$ \bar{x}_F = \frac{9}{5}\bar{x}_C + 32 = \frac{9}{5}(87.3) + 32 = 189.14^\circ\text{F} $$

* **Desviación estándar muestral:**
  $$ s_F = \frac{9}{5}s_C = \frac{9}{5}(1.04) = 1.872^\circ\text{F} $$

Obteniendo $\bar{x}_F = 189.14^\circ\text{F}$ y $s_F = 1.872^\circ\text{F}$

## Parte 5

En  este caso, se nos presentan dos variables $X$ y $Y$ donde, a partir de sus sumatorias,
debemos hallar el coeficiente de variacion de pearson y comparar sus resultados.

Sin embargo unicamente se nos ofrecen los datos de sus sumatorias y sumatorias cuadradas:

$\sum_{i=1}^{10} (x_i) = 110$ y $\sum_{i=1}^{10} (x_i)^2 = 3156$

En este caso, para obtener el coeficiente de variación, debemos obtener tanto el promedio
como la desviación estandar de la variable.

Inicialmente, el promedio se define como la sumatoria de los valores sobre la cantidad de estos,
como logramos ver, la sumatoria a su vez nos ofrece la cantidad de elementos que se encuentran en 
la muestra, pues es el limite del pivote $i$, por lo tanto.

$\bar{x} = \frac{\sum_{i=1}^{10} (x_i)}{n} = \frac{110}{10} = 11$

Por otro lado, obtener la desviación estandar surgio de desarrollar a partir de la ecuación
general, anteriormente aplicada, hasta encontrar una forma de representación de esta a partir de 
las sumatorias, el desarollo fue el siguiente:

1. Iniciamos a partir de la definición de varianza, pues esta al no estar en terminos de raiz simplifica
    el desarrollo, especificamente del numerador de la varianza, llamado la **Suma de Cuadrados de las Desviaciones 
    (SCD)**:

    $$SCD = \sum_{i=1}^n (x_i - \bar{x})^2$$

2. Desarrollamos elbinomio cuadrado:
$$SCD = \sum_{i=1}^n \left( x_i^2 - 2 x_i \bar{x} + \bar{x}^2 \right)$$

3. Aplicando propiedades de las sumatorias, obtenemos una separación por variables:

$$SCD = \sum_{i=1}^n x_i^2 - \sum_{i=1}^n (2 x_i \bar{x}) + \sum_{i=1}^n \bar{x}^2$$

4. Analizamos cada sumatoria, observando constantes y aplicando la propiedad:
$\sum_{i=1}^n C = nC$. 
 - La media $\bar{x}$ es una constante con respecto al índice $i$, por lo que sale de la sumatoria en el término medio:
     $$\sum_{i=1}^n (2 x_i \bar{x}) = 2 \bar{x} \sum_{i=1}^n x_i$$
    
    Sustituimos el valor de $\bar{x}$ como $\frac{\sum_{i=1}^{n}(x_i)}{n}$

Sustituyendo obtenemos:

$$SCD = \sum_{i=1}^n x_i^2 - 2 \left( \frac{\sum_{i=1}^n x_i}{n} \right) \left( \sum_{i=1}^n x_i \right) + n \left( \frac{\sum_{i=1}^n x_i}{n} \right)^2$$

5. Simplificando sistematicamente se tiene:

   $$SCD = \sum_{i=1}^n x_i^2 - 2 \frac{\left( \sum_{i=1}^n x_i \right)^2}{n} + n \frac{\left( \sum_{i=1}^n x_i \right)^2}{n^2}$$
   $$SCD = \sum_{i=1}^n x_i^2 - 2 \frac{\left( \sum_{i=1}^n x_i \right)^2}{n} + \frac{\left( \sum_{i=1}^n x_i \right)^2}{n}$$
   $$SCD = \sum_{i=1}^n x_i^2 - \frac{\left( \sum_{i=1}^n x_i \right)^2}{n}$$



6. Finalmente, Reemplazando esto en el numerador de la desviación estandar, se tiene:

$$s = \sqrt{\frac{\sum_{i=1}^n x_i^2 - \frac{\left( \sum_{i=1}^n x_i \right)^2}{n}}{n - 1}}$$

Aplicandolo a cada condición obtenemos:

$$s_X = \sqrt{\frac{3156 - \frac{110^2}{10}}{9}}$$
$$s_X = 14.7045$$

A su vez:

$$s_Y = \sqrt{\frac{1130 - \frac{60^2}{10}}{9}}$$

$$s_Y = 9.2976$$

Calculado el $CV = \frac{s}{\bar{a}}*100\%$ obtenemos:

$$CV_x = \frac{14.7045}{11}*100\% = 133.68\%$$

junto con:

$$CV_x = \frac{9.2976}{6}*100\% = 154.96\%$$

Como analisis comparativo, logramos observar que el coeficiente de y es mayor que el de x: $CV_Y > CV_X$, 
lo cual nos hace ber que la dispersiòn de datos con respecto al promedio es màs grande en $Y$, aunque ambos 
posean en si una desviaciòn considerablemente grande.

Como medio para garantizar el valor obtenido, se realiza el còdigo en r utilizando las operaciones obtenidas
a partir la ecuaciòn obtenida:

```{r}
# Datos iniciales
n <- 10

sum_x  <- 110
sum_x2 <- 3156

sum_y  <- 60
sum_y2 <- 1138

# Definimos una función para calcular ambas variables, evitando reescribir codigo
calc_stats <- function(n, sum_v, sum_v2) {
  mean_v <- sum_v / n
  var_v  <- (sum_v2 - (sum_v^2 / n)) / (n - 1)
  sd_v   <- sqrt(var_v)
  cv_v   <- (sd_v / mean_v) * 100
  
  return(data.frame(Media = mean_v, Varianza = var_v, Desv_Estd = sd_v, CV_Porcentaje = cv_v))
}

# Resultados para X e Y
res_X <- calc_stats(n, sum_x, sum_x2)
res_Y <- calc_stats(n, sum_y, sum_y2)

# Tabla comparativa
resultados <- rbind(Variable_X = res_X, Variable_Y = res_Y)
knitr::kable(resultados, digits = 4)
```

## Parte 6

En este caso, se solicita realizar una comparación entre dos variables con unidades de medida variables
hectareas y dinero. 

Se nos ofrecen los datos: 

- media de distribución de predios: $35.4$ 

- desviación tipica de predios: $19.33$

- distribución media de arrendamiento: $\$245,750$ 

- desviación de arrendamiento : $\$7,470$

Debido a que son unidades diferentes, y a su vez poseen escalas diferentes, se requiere el coeficiente
de variación para comparar la dispersion con la media.

$$CV_{predios} = |\frac{19.33}{35.4}| *100\% = 54,60\% $$

$$CV_{arrendamiento} = |\frac{7,470}{245,750}| *100\% = 3.04\% $$

A partir de esto logramos demostrar que la distribución por **extensión** posee una 
variabilidad mayor que la distribución por **canon de arrendamiento** debido a que sus datos
se dispersan mucho más en proporción a su promedio

Finalmente, el desarollo del taller logro afianzar de manera práctica el uso de las 
medidas de tendencia y de variabilidad, hallando patrones y analizando resultados surgidos a partir
de los datos, aplicados a una medida estadística descriptiva.
